【裁判字號】    99,易,176
【裁判日期】    990211
【裁判案由】    詐欺
【裁判全文】
臺灣臺中地方法院刑事判決               99年度易字第176號
公  訴  人  臺灣臺中地方法院檢察署檢察官
被      告  丙○○
選任辯護人  周復興律師
被      告  丁○○
被      告  乙○○
被      告  戊○○
被      告  己○○
上列被告等因詐欺案件，經檢察官提起公訴（98年度偵字第2578
8號），被告等於準備程序中就被訴事實均為有罪之陳述，受命
法官於聽取當事人之意見後，經本院合議庭裁定由受命法官獨任
進行簡式審判程序，判決如下：
    主    文
丙○○共同犯詐欺取財罪，處有期徒刑陸月，如易科罰金，以新
臺幣壹仟元折算壹日。扣案如附表一所示之物均沒收。
丁○○、己○○共同犯詐欺取財罪，各處有期徒刑肆月，如易科
罰金，均以新臺幣壹仟元折算壹日。均緩刑貳年，緩刑期間均付
保護管束，且各應向指定之政府機關、政府機構、行政法人、社
區或其他符合公益目的之機構或團體，提供壹佰捌拾小時之義務
勞務。扣案如附表一所示之物均沒收。
乙○○、戊○○共同犯詐欺取財罪，各處有期徒刑參月，如易科
罰金，均以新臺幣壹仟元折算壹日。均緩刑貳年，緩刑期間均付
保護管束，且各應向指定之政府機關、政府機構、行政法人、社
區或其他符合公益目的之機構或團體，提供壹佰陸拾小時之義務
勞務。扣案如附表一所示之物均沒收。
    犯罪事實
一、緣有真實姓名不詳綽號「胖哥」、「阿宏」之成年男子，與
    在大陸地區之成年不詳成員，共組詐欺集團，而丙○○明知
    「胖哥」「阿宏」為詐欺集團成員，仍與其等及所屬詐欺集
    團成員基於共同為自己不法所有之集合犯意聯絡，以透過電
    信詐騙機房發放詐騙電話反覆向大陸地區不特定人民詐欺取
    財之方式，自民國98年7月間起（起訴書誤載為9月間），由
    丙○○以「胖哥」提供之金錢承租臺中市○○區○○路4段
    688號13號之15樓房屋，作為電信詐騙機房基地，並由「胖
    哥」提供如附表一所示之電話、網路匝道器、IP分享器、電
    腦等設備，並委由不知情之通訊行工程師至該處架設網路設
    備，以供詐騙使用，丙○○乃擔任該詐騙機房之聯絡人，負
    責透過綽號「阿宏」者與「胖哥」及其他大陸集團成員聯絡
    ，並經手該詐騙機房之開銷。期間丙○○並先後覓得丁○○
    、乙○○（為丙○○胞姐）、戊○○（為丁○○女友）、林
    益義（丙○○胞弟，另案偵辦中）、綽號「欣怡」之成年女
    子，及己○○自行看報紙廣告經向「胖哥」應徵，丁○○自
    同年8月中旬某日起、乙○○、戊○○、己○○分別自同年9
    月底某日起加入該詐欺集團，而分別自渠等加入之日起，亦
    與其他詐欺集團成員共同基於為自己不法所有之集合犯意聯
    絡，為集團詐欺行為。上開詐騙機房於98年7.8月間架設網
    路連結，並由「胖哥」以隨身碟提供詐欺手冊電子檔教導詐
    欺操作模式準備妥當後，自98年9月中旬某日起開始正式運
    作，其具體分工及詐欺取財方法為：於上開機房內，透過電
    腦寬頻網路連結上網，發送電話帳單未繳之不實語音訊息給
    大陸地區之不特定民眾，待對方依照語音按鍵回撥，即由擔
    任第1線之戊○○、乙○○、「欣怡」假冒中國電信公司之
    客服人員，接聽電話後，向蔡君、王超、莫燕蓮、馮秀霞、
    張体政、王意、桃芬等不特定大陸地區民眾訛稱：其名下之
    電話門號帳單未繳，可能遭冒名申辦電話，並留下其等個人
    資料後，並請其與大陸公安報案或可幫忙其等報案云云，致
    使被害人陷於錯誤，誤信其說詞，而提供姓名等個人資料。
    而擔任第一線之戊○○、乙○○、「欣怡」騙取被害人資料
    後，再將電話轉交至擔任第二線人員之丙○○、林益義、丁○○，由丙○○、林益義、丁○○假扮大陸公安，向被害人
    訛稱：其電話遭盜辦，請其等留下個人資料，會幫其等查明
    案情云云，掛上電話後，再回撥電話給被害人，向其訛稱：
    其名下之帳戶涉及綁架、洗錢，請其協助調查，可以用電話
    的方式做筆錄偵訊，要做帳戶區隔，分別哪些帳戶涉及犯案
    ，哪些帳戶未涉及，請其提供帳戶資料，並須儘快將帳戶內
    之資金監管，而需至銀行做帳戶安全設置云云，致使被害人
    陷於錯誤，而提供帳戶帳號、金額等資料予丙○○等人，並
    依其等指示至提款機操作所謂「安全設定」，實際上則係將
    款項匯入「胖哥」提供之大陸地區銀行帳戶內。而己○○則
    以月薪新臺幣（下同）2萬5000元之代價，負責處理庶務、
    購買午餐及擔任監看錄影機之工作，以防止陌生人經過上址
    報案或警方經過上址查獲，如遇其他人忙碌時，己○○亦會
    扮演勤務中心人員配合二線人員說詞佯稱被害人之帳戶已遭
    不法使用。而迨被害人匯款後，丙○○即以「阿宏」提供之
    行動電話門號0000000000號與「阿宏」聯絡，告知哪些人頭
    帳戶被害人有匯款，再轉知「胖哥」，再由大陸地區擔任車
    手之人員前往提款。依其等所扮之角色不同，擔任第一線者
    可分得詐欺金額5%-6%，擔任第二線者可取得7%，而上開詐
    欺騙機房運作期間，至少成功詐騙得大陸地區被害人2人，
    騙得款項共約為人民幣2-3萬元（以匯率4.6元計算，約新臺
    幣9萬2000元至13萬8000元），期間「胖哥」曾給付2萬餘元
    款項予丙○○供支付房租及購買便當費用，而除丙○○已分
    得3萬元之報酬，及己○○已領得2萬5000元，及丁○○私下
    向丙○○借款9000元外，乙○○、戊○○均尚未領得報酬。
    嗣於98年10月27日下午3時許，經警持本院核發之搜索票，
    在上址機房所在搜索查獲，並扣得如附表一、二所示之物（
    詳如附表所示）。
二、案經案經內政部警政署刑事警察局報由臺灣臺中地方法院檢
    察署檢察官指揮查緝後由臺中縣警察局移送該署檢察官偵查
    起訴。
    理    由
一、程序方面：
  (一)本案被告丙○○、丁○○、乙○○、戊○○、己○○所犯係
    死刑、無期徒刑、最輕本刑為3年以上有期徒刑以外之罪，
    被告於行準備程序中就被訴事實為有罪之陳述，經法官告知
    簡式審判程序之旨，並聽取公訴人、被告之意見後，認為適
    宜進行簡式審判程序，而依刑事訴訟法第273條之1第1項規
    定，裁定改用簡式審判程序，是本案之證據調查，依刑事訴
    訟法第273條之2、同法第159條第2項之規定，不適用傳聞法
    則有關限制證據能力之相關規定。
  (二)本案被告丙○○等5人所為不利於己之供述，並無出於強暴
    、脅迫、利誘、詐欺、疲勞訊問、違法羈押或其他不正之方
    法，亦非違反法定障礙事由經過期間不得訊問或告知義務之
    規定而為，依刑事訴訟法第156條第1項、第158條之2規定，
    應認其有證據能力。
  (三)本案認定犯罪事實所憑之非供述證據，均無違反法定程序而
    取得之情形，依刑事訴訟法第158條之4反面規定，自有證據
    能力。
二、上開犯罪事實，業據被告丙○○、丁○○、乙○○、戊○○
    、己○○於本院審理時坦承不諱，所供情節互核相符，並有
    員警繪製之現場圖、自查扣電腦列印之網路資料2紙、自查
    扣筆記型電腦內之語音檔轉載譯文1份、查獲現場照片16張
    等在卷可參，復有如附表一所示之物品扣案可稽，足認被告
    等人之自白與事實相符，堪予採信。是事證明確，被告等人
    之犯行，均堪予認定。
三、論罪科刑：
  (一)按刑事法若干犯罪行為態樣，本質上原具有反覆、延續實行
    之特徵，立法時既予特別歸類，定為犯罪構成要件之行為要
    素，則行為人基於概括之犯意，在密切接近之一定時、地持
    續實行之複次行為，倘依社會通念，於客觀上認為符合一個
    反覆、延續性之行為觀念者，於刑法評價上，即應僅成立一
    罪。學理上所稱「集合犯」之職業性、營業性或收集性等具
    有重複特質之犯罪均屬之，例如經營、從事業務、收集、販
    賣、製造、散布等行為概念者是（最高法院95年度台上字第
    1079號、95年度台上字第4686號、96年度台上字第1722號判
    決意旨供參）。而刑法刪除第56條連續犯規定，修正理由四
    亦載明：「至連續犯之規定廢除後，對於部分習慣犯，例如
    竊盜、吸毒等犯罪，是否會因適用數罪併罰而使刑罰過重產
    生不合理之現象一節，在實務運用上應可參考德、日等國之
    經驗，委由學界及實務以補充解釋之方式，發展接續犯之概
    念，對於合乎『接續犯』或『包括的一罪』之情形，認為構
    成單一之犯罪，以限縮數罪併罰之範圍，用以解決上述問題
    。」等語，足見立法者亦深知各類型犯罪有其本質上之特殊
    性，非可於連續犯規定刪除後，逕將所有犯罪行為論以數罪
    併合處罰。而學理上包括一罪概念中，關於集合犯之態樣，
    係指依一般社會通念，特定犯罪行為具有反覆實施之特性，
    而藉由法條中客觀構成要件之行為要素，涵括上開具有反覆
    實施特性之數個犯罪行為，僅接受一次刑法之評價為已足。
    查以市內電話通話費欠繳或遭冒名申請為由，訛稱將凍結被
    害人帳戶，詐使被害人報案及匯款至指定人頭帳戶，乃新興
    之犯罪型態，其犯罪型態具有集團性、縝密分工性、反覆性
    、計畫性、職業性，顯非屬偶而為之的犯罪類型，而係反覆
    以同種類詐騙行為為目的之社會活動之職業性犯罪，此觀實
    務上，在刑法修正前，對於此類型犯罪，乃依修正前刑法第
    340條常業犯論處自明；惟刑法第340條之常業詐欺罪，業於
    95年7月1日修正公布刪除，自不得再以該罪相繩；但衡諸該
    種犯罪之習性及社會常情，本即具有反覆實施之性質，依社
    會通念於客觀上乃符合一個反覆、延續性之行為觀念，評價
    為包括一罪之集合犯，較為合理。本件被告丙○○、丁○○
    、乙○○、戊○○、己○○與真實姓名、年籍均不詳，綽號
    「胖哥」、「阿宏」等成年男子及其他之人所組成之詐欺集
    團成員間，自98年7月間起承租房屋籌組電信詐騙機房，並
    自同年9月中詢起至同年10月27日為警查獲止，以上開犯罪
    事實欄所述之方式，向多名大陸地區被害人行詐騙之犯行，
    渠等詐騙時間密集，分工細密，次數頻繁，顯係出於反覆、
    延續性之單一詐欺犯罪行為決意甚明，揆諸前揭說明，應論
    以包括一罪之集合犯，僅受一次刑法評價較符合社會通念，
    即均僅論以一詐欺取財罪。
  (二)核被告丙○○、丁○○、乙○○、戊○○、己○○所為，均
    係犯刑法第339條第1項之詐欺取財罪。又按共同正犯之意思
    聯絡，原不以數人間直接發生者為限，即有間接之聯絡者，
    亦包括在內，如甲分別邀約乙、丙犯罪，雖乙、丙間彼此並
    無直接之聯絡，亦無礙於其為共同正犯之成立（最高法院77
    年台上字第2135號判例意旨參照）；查電話詐騙此一新近社
    會犯罪型態，自籌設電話機房、收購人頭帳戶、撥打電話實
    施詐騙、指定被害人匯款帳戶、自人頭帳戶提領款項、取贓
    款朋分等階段，乃係需由多人縝密分工方能完成之集團性犯
    罪，被告丙○○等5人縱與綽號「胖哥」、「阿宏」等成年
    男子及林益義、綽號「欣怡」之女子，及在大陸地區之不詳
    詐欺集團成員間，縱非全然認識或確知彼此參與分工細節，
    然已足以認定有直接、間接之犯意聯絡及行為分擔，均應論
    以共同正犯。
  (三)爰審酌被告等均正值青壯年，竟不思以合法途逕賺取所得，
    竟加入詐欺集團詐騙他人財物，致無辜之被害人受有損害，
    嚴重危害社會治安，本應重懲，然審酌被告等5人查獲後均
    坦承犯行，犯後態度良好，及被告丙○○自該電信詐騙機房
    承租架設、開始行騙至為警查獲均全程參與，且係該詐騙機
    房與「胖哥」者聯絡之窗口，並負責開銷，自承已獲利約3
    萬元，涉案程度較深，而其餘被告分別擔任1線、2線及雜務
    工作之角色不同、加入時間之長短、獲利不多或尚未得利（
    詳如犯罪事實欄所載），及各自之智識程度及生活狀況等一
    切情狀，分別量處如主文所示之刑，並均諭知易科罰金之折
    算標準。公訴檢察官雖請求依被告等人參與情節量處有期徒
    刑6月以上，惟本院審酌除被告丙○○為該電信詐欺機房之
    聯絡人，惡性較重外，其餘被告參與運作時間非久，且其等
    擔任之角色，層級非高，非該詐欺集團之主要分子，除被告
    己○○已領得薪水外，被告丁○○稱其向丙○○借得生活費
    9000元外，其餘被告尚未領得報酬，是本院考量其等犯罪之
    具體情節及其餘情狀後，認檢察官求刑之刑度範圍稍嫌過重
    ，對渠等各處予如主文所示之刑罰，應已足收懲儆之效，併
    述明之。
  (四)又被告丁○○、乙○○、戊○○、己○○前均未曾因故意犯
    罪受有期徒刑以上刑之宣告，有其臺灣高等法院被告前案紀
    錄表在卷可查，核其等因一時失慮致犯本罪，參與犯罪時間
    非長，犯罪所得非多，且犯後均坦承犯行，經此偵審程序，
    均當知謹慎而無再犯之虞，本院認所宣告之刑，均以暫不執
    行為宜，爰均併予宣告緩刑二年，以勵渠等自新。又因其等
    未能克制利益之誘惑，利用上開方式犯罪，守法觀念顯有不
    足，為使渠等於緩刑期間內，仍深知戒惕，避免緩刑之宣告
    遭撤銷，且導正其行為與法治之觀念，爰併分別宣告渠等於
    緩刑期間內，各應向指定之政府機關、政府機構、行政法人
    、社區或其他符合公益目的之機構或團體，提供如主文所示
    小時之義務勞務，並均依刑法第93條第1項第2款之規定，於
    緩刑期間付保護管束。
  (五)另按共同正犯因相互間利用他人之行為，以遂行其犯意之實
    現，本於責任共同之原則，有關沒收部分，對於共犯間供犯
    罪所用之物，自均應為沒收之諭知。另按刑法第38條第1項
    第2款所定得沒收之供犯罪所用或供犯罪預備之物，必於犯
    罪有直接關係者，始屬相當。如於犯罪無直接關係，僅係供
    間接使用者，即難依上開法條規定宣告沒收（最高法院96年
    度臺非字第43號判決要旨參照）。經查：本件扣案如附表一
    所示之物品，均係詐欺集團組成分子所有供被告等共同為本
    件詐欺犯罪所用之物，業據被告等供明在卷，爰依刑法第38
    條第1項第2款之規定，併為沒收之宣告。至如附表二編號1.
    2.3.8.9所示分屬被告丙○○、己○○所有之印章、存摺等
    物，及編號5.6.7號所示被告丁○○、乙○○、戊○○之行
    動電話，被告等均陳稱係渠等私人使用之物品，非供渠等共
    犯詐欺罪行所用，編號4之帳冊內容則僅有零星數字之記載
    ，被告丙○○否認與本案有關，復查無其他具體事證足資認
    定上開物品係供被告等犯本罪或預備犯罪直接所用之物，亦
    非屬違禁物，與刑法沒收之要件不符，爰均不予諭知沒收。
據上論斷，依刑事訴訟法第273條之1第1項、第299條第1項前段
，刑法第28條、第339條第1項、第41條第1項前段、第74條第1項
第1款、第2項第5款、第93條第1項第2款、第38條第1項第2款，
刑法施行法第1條之1第1項、第2項前段，判決如主文。
本案經檢察官甲○○到庭執行職務。
中    華    民    國    99    年    2    月    11    日
                  刑事第九庭  法  官  吳幸芬
以上正本證明與原本無異。
如不服本判決應於收受判決後10日內向本院提出上訴書狀，並應
敘述具體理由；其未敘述上訴理由者，應於上訴期間屆滿後20日
內向本院補提理由書（均須按他造當事人之人數附繕本）「切勿
逕送上級法院」。
中    華    民    國    99    年    2    月    11    日
                              書記官  黃毅皓
附錄論罪科刑法條
刑法第339條第1項
意圖為自己或第三人不法之所有，以詐術使人將本人或第三人之
物交付者，處五年以下有期徒刑、拘役或科或併科一千元以下罰
金。
附表一：
┌──┬──────────┬──┬─────────────┐
│編號│扣案物品名稱        │數量│備註                      │
├──┼──────────┼──┼─────────────┤
│ 1  │市內電話            │10台│詐欺集團提供，供被告等撥打│
│    │                    │    │電話予被害人為詐欺犯行使用│
│    │                    │    │之物                      │
├──┼──────────┼──┼─────────────┤
│ 2  │隨身硬碟            │2個 │詐欺集團提供，內有教戰守則│
│    │                    │    │、匯款帳號資料，供被告等為│
│    │                    │    │詐欺犯行使用之物          │
├──┼──────────┼──┼─────────────┤
│ 3  │集線器              │1個 │詐欺集團提供，供被告等為詐│
│    │                    │    │欺犯行使用之物（電腦網路設│
│    │                    │    │備）                      │
├──┼──────────┼──┼─────────────┤
│ 4  │無線電              │2支 │詐欺集團提供，供被告等為  │
│    │                    │    │詐欺犯行使用之物（可佯裝二│
│    │                    │    │線人員與勤務中心人員對話）│
├──┼──────────┼──┼─────────────┤
│ 5  │記事本              │3本 │其中2本為被告丙○○持有， │
│    │                    │    │記整理大陸地區之城市區號，│
│    │                    │    │方便撥打詐騙電話，另1本為 │
│    │                    │    │被告戊○○持有，內容為記載│
│    │                    │    │詐騙方式及說詞，均係供被告│
│    │                    │    │等為詐欺犯行使用之物      │
├──┼──────────┼──┼─────────────┤
│ 6  │被害人資料          │11張│一線詐欺集團成員所取得之被│
│    │                    │    │害人資料，提供予二線人員進│
│    │                    │    │行詐欺犯行使用            │
├──┼──────────┼──┼─────────────┤
│ 7  │教戰守則            │3份 │詐欺集團提供，供被告等為詐│
│    │                    │    │欺犯行使用之物（教導詐欺集│
│    │                    │    │團成員詐騙應對說詞）      │
├──┼──────────┼──┼─────────────┤
│ 8  │教戰守則            │1張 │同上                      │
├──┼──────────┼──┼─────────────┤
│ 9  │帳號資料            │5張 │詐欺集團提供，供被告等向被│
│    │                    │    │害人指定匯款帳戶，為詐欺犯│
│    │                    │    │行使用之物                │
├──┼──────────┼──┼─────────────┤
│ 10 │碎紙機              │1台 │詐欺集團提供，供被告等為詐│
│    │                    │    │欺犯行使用之物（供絞碎資料│
│    │                    │    │，以避免查緝)             │
├──┼──────────┼──┼─────────────┤
│ 11 │計算機              │4台 │詐欺集團提供，供被告等為詐│
│    │                    │    │欺犯行使用之物            │
├──┼──────────┼──┼─────────────┤
│ 12 │錄音機              │2台 │同上                      │
├──┼──────────┼──┼─────────────┤
│ 13 │NOKIA手機（含SIM卡  │1支 │詐欺集團提供，供被告等為詐│
│    │，0000000000）      │    │欺犯行聯絡使用之物        │
├──┼──────────┼──┼─────────────┤
│ 14 │NOKIA手機（含SIM卡  │1支 │同上                      │
│    │，00000000000）     │    │                          │
├──┼──────────┼──┼─────────────┤
│ 15 │電話總機            │1台 │同上                      │
├──┼──────────┼──┼─────────────┤
│ 16 │匝道器              │3台 │詐欺集團提供，供被告等人為│
│    │                    │    │詐欺犯行使用之物(網路設備)│
├──┼──────────┼──┼─────────────┤
│ 17 │外接式數字鍵盤      │4台 │詐欺集團提供，供被告等為詐│
│    │                    │    │欺犯行使用之物（可製造敲擊│
│    │                    │    │鍵盤聲，使被害人誤以為在查│
│    │                    │    │詢資料）                  │
├──┼──────────┼──┼─────────────┤
│ 18 │無限IP分享器        │1台 │詐欺集團提供，供被告等為詐│
│    │                    │    │欺犯行使用之物            │
├──┼──────────┼──┼─────────────┤
│ 19 │筆記型電腦          │3台 │詐欺集團提供，供被告等人為│
│    │（華碩1台、acer2台）│    │詐欺犯行使用之物 (電腦相關│
│    │                    │    │設備)                     │
└──┴──────────┴──┴─────────────┘
附表二：
┌──┬──────────┬──┬─────────────┐
│編號│ 扣案物品名稱       │數量│      備註                │
├──┼──────────┼──┼─────────────┤
│ 1  │烏日郵局存摺        │1本 │丙○○所有，為其私人事務使│
│    │                    │    │用，與本案無關            │
├──┼──────────┼──┼─────────────┤
│ 2  │印章                │1個 │丙○○所有，為其私人事務使│
│    │                    │    │用，與本案無關            │
├──┼──────────┼──┼─────────────┤
│ 3  │郵政存簿儲金提款單  │1張 │丙○○所有，為其私人事務使│
│    │                    │    │用，與本案無關            │
├──┼──────────┼──┼─────────────┤
│ 4  │帳冊                │1本 │丙○○持有，內容為零星數字│
│    │                    │    │之記載，無法證明係直接供本│
│    │                    │    │案犯罪或預備犯罪所用之物  │
├──┼──────────┼──┼─────────────┤
│ 5  │TATUNG手機（含SIM卡 │1支 │丁○○持有，供其私人聯絡使│
│    │，0000000000）      │    │用，與本案無關            │
├──┼──────────┼──┼─────────────┤
│ 6  │NOKIA手機（含SIM卡，│1支 │乙○○持有，供其私人聯絡使│
│    │0000000000）        │    │用，與本案無關            │
├──┼──────────┼──┼─────────────┤
│ 7  │SAMSUNG手機（含SIM卡│1支 │戊○○持有，供其私人聯絡使│
│    │，0000000000）      │    │用，與本案無關            │
├──┼──────────┼──┼─────────────┤
│ 8  │臺灣銀行存摺        │1本 │己○○所有，供其私人使用，│
│    │                    │    │與本案無關                │
├──┼──────────┼──┼─────────────┤
│ 9  │水湳郵局存摺        │1本 │己○○所有，供其私人使用，│
│    │                    │    │與本案無關                │
└──┴──────────┴──┴─────────────┘

司法院資訊處製作；財團法人民間司法改革基金會備份。
